臺灣高等法院臺中分院刑事判決
110年度原上易字第10號

上  訴  人  臺灣苗栗地方檢察署檢察官
被      告  賴庭魁



上列上訴人因被告違反毒品危害防制條例案件，不服臺灣苗栗地
方法院110年度原易字第3號中華民國110年2月25日第一審判決（
起訴案號：臺灣苗栗地方檢察署109年度撤緩毒偵字第60、61號
），提起上訴，本院判決如下：
    主  文
原判決撤銷，發回臺灣苗栗地方法院。
    理  由
一、聲請簡易判決處刑書意旨略以：
  ㈠被告賴庭魁基於施用第二級毒品之犯意，於民國108年3月5日
    晚間7時45分許，在苗栗縣警察局頭份分局頭份派出所採尿
    時起回溯前96小時內某時，在苗栗縣○○市○○里○○00號，以將
    甲基安非他命置於玻璃球點火燒烤後，再以口、鼻吸取煙霧
    之方式，施用第二級毒品甲基安非他命1次。嗣於108年3月5
    日下午4時30分許，警員持臺灣苗栗地方法院（苗栗地院）
    法官所核發之搜索票至上址搜索，被告恰於現場，員警徵其
    同意採集尿液送檢驗，檢驗結果呈現甲基安非他命陽性反應
    而查獲上情。
  ㈡被告基於施用第二級毒品之犯意，於108年6月28日下午2時許
    ，經員警採尿時起回溯96小時內某時，在苗栗縣頭份市某友
    人住處，以上開方式，施用第二級毒品甲基安非他命1次。
    嗣於108年6月28日下午1時20分許，員警在苗栗縣頭份市流
    東里13鄰老崎查獲陳振華（由警另案移送偵辦）非法持有第
    二級毒品甲基安非他命時，被告恰於現場，員警徵其同意採
    尿送檢驗，檢驗結果呈現甲基安非他命陽性反應而查獲上情
    。因認被告涉犯毒品危害防制條例第10條第2項之施用第二
    級毒品罪嫌等語。
二、原審依通常程序判決本件公訴不受理，理由略以：
  ㈠被告前未曾因施用毒品案件經送觀察、勒戒；於108年間，因
    施用毒品案件，經臺灣苗栗地方檢察署（下稱苗栗地檢署）
    檢察官以108年度毒偵字第668號為緩起訴處分，緩起訴期間
    為2年（108年8月29日至110年8月28日止）；復以108年度毒
    偵字第1163號為緩起訴處分，緩起訴期間為2年（108年10月
    8日至110年10月7日止），惟被告於各該緩起訴期間內故意
    更犯有期徒刑以上刑之罪，而經同署檢察官撤銷緩起訴處分
    確定等情，有臺灣高等法院被告前案紀錄表在卷可查。本件
    被告本次施用毒品犯行，雖經檢察官為附命緩起訴，惟被告
    於該緩起訴期間內故意更犯有期徒刑以上之罪，而經撤銷緩
    起訴處分，則檢察官所為附命緩起訴因已撤銷，被告之戒癮
    治療並未完成，自與觀察、勒戒等處遇執行完畢有別，無從
    認被告事實上已接受等同「觀察、勒戒」之處遇，且上開附
    命緩起訴既經撤銷，自應回復為原緩起訴處分不存在時之狀
    態，檢察官仍應依修正後毒品危害防制條例第20條第1項或
    第23條第2項之規定，分別視被告為「初犯及3年後再犯」或
    「3年內再犯」之施用毒品者，而決定適用觀察、勒戒等處
    遇或起訴之程序。揆諸前揭說明，本件被告前既未曾接受觀
    察、勒戒等處遇，自無從適用修正後毒品危害防制條例第23
    條第2項規定予以追訴處罰，仍應有修正後毒品危害防制條
    例第20條第1項、現行第24條等規定之適用，不應逕予起訴
    或聲請以簡易判決處刑。
  ㈡又本件被告被訴施用毒品案件，固經檢察官於前揭條文修正
    施行前之109年5月28日偵查終結，並於109年6月24日即已繫
    屬於原審法院，有苗栗地檢署109年6月21日苗檢鑫水109撤
    緩毒偵60字第1099013860號函上之原審法院收文章戳及其日
    時在卷可考（見原審苗簡卷第7頁）。惟揆諸前揭規定及說
    明，本件仍應依修正後之毒品危害防制條例第20條第1項、
    現行第24條等規定，由檢察官基於一次性之整體規劃而重啟
    處遇程序，視被告個案情形，是否適合「觀察、勒戒或強制
    戒治」或給予「附命完成戒癮治療緩起訴處分」之機會。從
    而，檢察官未及依新法即修正後規定處理，逕行聲請以簡易
    判決處刑，法院無從替代檢察官為上開合義務性之裁量處遇
    ，應認本件因檢察官起訴後始發生之情事變更事由，致法院
    不能為實體審理及判決，亦屬起訴之程序違背規定，且無從
    補正，爰不經言詞辯論，逕為諭知不受理之判決云云。
三、苗栗地檢署檢察官上訴意旨略以：
　㈠依97年4月30日修正公布之毒品危害防制條例第24條第1項規
    定：「（略）」對於「初犯」及「5年後再犯」毒癮治療方
    式，採行「觀察、勒戒」輿「緩起訴之戒癮治療」並行之雙
    軌模式；後者係以社區醫療處遇替代監禁式治療，使衷心戒
    毒之施用毒品者得以繼續正常家庭與社會生活為特色。而為
    落實此項新戒毒刑事政策之執行，同條例第24條第2項並明
    定「前項緩起訴處分，經撤銷者，檢察官應依法追訴」，期
    以恩威並濟方式，使施用毒品者不能心存僥倖，藉此非監禁
    式治療機會之空窗期再犯，俾達成戒除毒癮之實際效果。且
    前開毒品危害防制條例第24條規定，係一般刑事訴訟程序之
    例外規定，屬刑事訴訟法第1條第1項規定之「其他法律所定
    之訴訟程序」。該條第2項既規定，前項緩起訴處分經撤銷
    者，檢察官應依法追訴，即已明示施用毒品案件於撤銷緩起
    訴處分後之法律效果為「依法追訴」，而非適用刑事訴訟法
    第253條之3所定撤銷緩起訴處分後得「繼續偵查或起訴」規
    定，此乃因檢察官已依毒品危害防制條例第24條第1項為附
    命完成戒癮治療之緩起訴處分，被告事實上已接受等同「觀
    察、勒戒」之處遇，惟其竟未能履行該條件，自應於撤銷緩
    起訴處分後依法起訴，而無再次聲請法院裁定觀察、勒戒之
    必要。故此之所謂『依法追訴』，應與同條例第23條第2項規
    定之「依法追訴」同其趣旨，始符立法目的。故有關施用第
    一級、第二級毒品案件，經檢察官為附命完成戒癮治療之緩
    起訴處分時，既不適用毒品危害防制條例第20條第1項裁定
    令被告觀察、勒戒之規定，則嗣後該緩起訴處分經撤銷時，
    除該緩起訴係因違法或不當經再議程序，由上級檢察機關撤
    銷者，則應回復未為緩起訴處分之狀態，由檢察官續行偵查
    ，視個案之證據，為適當之處分外，倘係被告違反原緩起訴
    處分所附之條件而被撤銷緩起訴處分，自應依偵查之結果，
    如足認有犯罪嫌疑者，應提起公訴或聲請簡易判決處刑，其
    犯罪嫌疑不足者，應為不起訴之處分，殊無再適用上開規定
    聲請法院裁定送觀察、勒戒之餘地，此乃被告選擇參加戒癮
    治療毒品防制刑事政策之當然結果，且為法律所明定，並無
    恣意剝奪其受觀察、勒戒處遇措施之可言，是被告未能履行
    檢察官所為附命完成戒癮治療之條件，應於撤銷緩起訴處分
    後依法起訴，而無再次聲請法院裁定觀察、勒戒之必要（最
    高法院100年度第一次刑事庭會議決議、100年度台非字第51
    號判決意旨參照）。且循此法理，倘被告犯毒品危害防制條
    例第10條之罪，經檢察官先為附命完成戒癮治療之緩起訴處
    分後，5年內再犯同條之罪者，自無從再行適用同條例第20
    條第1項聲請法院裁定送觀察、勒戒之處遇規定(參見最高法
    院99年度台上字第6037號判決要旨）。雖毒品危害防制條例
    第24條於109年1月15日修正公布，惟既尚未施行，自應依照
    現行毒品危害防制條例第24條規定及實務一向見解行之，始
    符法理及解釋前後一貫之法律原則。況且，最高法院雖於10
    9年10月14日以109年度台上大字第3536號提案裁定予刑事大
    法庭，惟嗣後予以撤銷，並未作成大法庭裁定，即無法院組
    織法第51條之10規定之適用，而應回歸原來實務上解釋及作
    法，事屬當然。而本案被告於108年3月間、6月間分別犯施
    用第二級毒品犯行，經本署檢察官以108年度毒偵字第668號
    、第1163號為附命戒癮治療之緩起訴，然其因未能完成治療
    ，而經檢察官以109年度撤緩字第52號、第60號撤銷各該緩
    起訴處分確定，依前揭法條規定及最高法院刑庭會議決議及
    判決要旨，自應於撤銷緩起訴處分確定後就前案依法起訴。
  ㈡原判決雖以最高法院109年台上大字第3536號提案裁定之「肯
    定說」為論理基礎，進而推論上開撤銷緩起訴處分後，仍應
    適用修正後之毒品危害防制條例第23條第2項「觀察、勒戒
    或強制戒治執行完畢釋放後，3年內再犯」為追訴條件，應
    適用同條例第20條第1項予被告觀察勒戒之處遇結論，惟原
    審判決之推論理由之論述過程難有違誤，茲敘明理由如下：
  ⑴最高法院109年台上大字第3536號之裁定僅為提出最高法院刑
    事大法庭之提案，該提案嗣後撤銷，最高法院大法庭並未作
    成裁定，自無法院組織法第51條之10規定之適用，而應回歸
    原來實務上解釋及作法。原審判決引用該提案之「肯定」說
    為論理基礎，而逕自否定尚未廢止適用之最高法院100年度
    第1次刑庭會議決議、104年度第2次刑庭會議決議，實有判
    決違背法令之違誤。
  ⑵修正後之毒品危害防制條例第24條第2項規定「前項緩起訴處
    分經撤銷者，檢察官應繼續偵查或起訴」，然該條文尚未經
    行政院公告實施，自應適用修正前之法文「應依法追訴」，
    原審判決認「宜先予因應，而為相同之解釋」，此舉顯然置
    現行有效之法律於不顧，自有適用法律不當之判決違背法令
    之違誤。退步言之，縱依修正後之法文解釋，緩起訴處分經
    撤銷後，檢察官自得採取「繼續偵查」或「起訴」二種方式
    ，本案檢察官採取「聲請簡易判決（等同起訴）」之方式，
    亦符合法律明文規定，何來起訴程序違背規定之違誤。三原
    審判決依最高法院109年度台上大字第3826號刑事大法庭之
    裁定，並認定：修正後之毒品危害防制條例第23條第2項係
    以「觀察、勒戒或強制戒治執行完畢釋放後，3年內再犯」
    為其追訴條件，故本案之被告未曾接受過觀察、勒戒之處遇
    ，自無適用追訴之處罰。然該裁定，僅針對毒品危害防制條
    例施用毒品雙軌制中之「觀察、勒戒」制度之一軌所做之解
    釋，其效力尚不及於另一軌「附命戒癮治療之緩起訴處分」
    ，原審判決關於上開追訴條件之認定，容有自行增加法律所
    無之起訴條件之疑慮。
  ㈢綜上所述，原判決認事用法尚嫌未洽，爰依法提起上訴，請
    將原判決撤銷，更為適當合法之判決等語。
四、經查：
  ㈠按毒品危害防制條例於87年修訂施行後，對於施用毒品者雖
    肯認具有「病患性犯人」之特質，惟囿於當時戒治及醫療體
    系均不完整、專業人員欠缺且戒毒知識尚有不足，社會大眾
    仍視施用毒品者為「犯人」而非「病患」，暨相關戒毒及事
    後之追蹤、輔導配套措施亦不完備，其刑事政策明顯將施用
    毒品者偏向「犯人」身分處理，導致監獄人滿為患，且施用
    毒品人口不減反增。為此，戒毒政策不得不改弦易轍，開始
    正視施用毒品者實屬「病患」之特質，先於97年新增毒品危
    害防制條例第24條附命完成戒癮治療緩起訴制度，希望能藉
    由機構外之完整醫療體系，提供毒癮戒治者合法妥適之治療
    ，再以事後密集之監控措施防止施用毒品者再犯，而確立「
    附命完成戒癮治療緩起訴處分」及「觀察、勒戒或強制戒治
    」雙軌治療模式。另基於憲法保障人民之生存權，及根據每
    個國民生存照顧需要提供基本給付之理念，為協助施用毒品
    者戒除毒癮復歸社會，對於經監獄監禁處遇後仍再犯之施用
    毒品者，更應恢復以機構內、外之治療協助其戒除毒癮。此
    即本次修正毒品危害防制條例第20條第3項關於施用毒品者
    所謂「3年後再犯」係何所指之立法真諦。換言之，除檢察
    官優先適用毒品條例第24條命附條件緩起訴處分處遇（不論
    幾犯，亦無年限）外，對於施用毒品初犯者，即應適用第20
    條第1項、第2項為機構內之觀察、勒戒或強制戒治；若於上
    開機構內處遇執行完畢釋放後，「3年內再犯」者，依第23
    條第2項規定，應依法追訴；倘於「3年後再犯」，自應再回
    歸到傳統醫療體系機構內重為觀察、勒戒或強制戒治之治療
    。是對於戒除毒癮不易者，唯有以機構內、外處遇及刑事制
    裁等方式交替運用，以期控制或改善其至完全戒除毒癮（最
    高法院109年度台上大字第3826號裁定意旨參照，檢察官上
    訴意旨稱：最高法院109年台上大字第3536號之裁定僅為提
    出最高法院刑事大法庭之提案，該提案嗣後撤銷，最高法院
    大法庭並未作成裁定，容有誤會）。而毒品危害防制條例於
    97年4月30日修正後，對於進入司法程序之戒癮治療方式，
    採取「觀察、勒戒或強制戒治」及「附命緩起訴」雙軌制，
    其目的在給予施用毒品者戒毒自新機會。被告既同意參加戒
    癮治療，由檢察官採行「附命緩起訴」方式，此後「附命緩
    起訴」經撤銷，自不能再改採「觀察、勒戒或強制戒治」方
    式，重啟處遇程序。是該條例第24條乃一般刑事訴訟程序之
    例外規定，屬刑事訴訟法第1條第1項規定之「其他法律所定
    之訴訟程序」。此由該條第2項規定「前項（第一項）緩起
    訴處分，經撤銷者，檢察官應依法追訴」，已明示施用毒品
    案件於撤銷緩起訴處分後之法律效果為「依法追訴」，此乃
    因被告事實上已接受等同「觀察、勒戒」之處遇，惟其竟未
    能履行該條件，自應於撤銷緩起訴處分後就該次犯行依法起
    訴，而無再次聲請法院裁定觀察、勒戒之必要。「附命緩起
    訴」後，5年內（現行法已改為3年）再犯施用第一、二級毒
    品者，因其事實上已接受等同「觀察、勒戒」處遇，顯見再
    犯率甚高，原規劃之制度功能已無法發揮成效，自得依毒品
    危害防制條例第23條第2項或第24條第2項規定之相同法理，
    逕行提起公訴，無再依毒品危害防制條例第20條第1項重為
    聲請觀察、勒戒必要（最高法院109年度台非字第105號刑事
    判決意旨參照）。再者毒品危害防制條例第24條規定：「（
    第1項）本法第20條第1項及第23條第2項之程序，於檢察官
    先依刑事訴訟法第253條之1第1項、第253條之2之規定，為
    附命完成戒癮治療之緩起訴處分時…不適用之。（第2項）前
    項緩起訴處分，經撤銷者，檢察官應依法追訴」，固於109
    年1月15日修正為：「（第1項）第20條第1項及第23條第2項
    之程序，於檢察官先依刑事訴訟法第253條之1第1項、第253
    條之2第1項第4款至第6款或第8款規定，為附條件之緩起訴
    處分時…不適用之。（第2項）前項緩起訴處分，經撤銷者，
    檢察官應繼續偵查或起訴」，惟依同條例第36條後段規定，
    其施行日期應由行政院定之，而行政院目前尚未定其施行日
    期，此部分仍適用修正前之規定。準此，現行制度對於「初
    犯」或「3年後再犯」之施用毒品者，其戒癮治療方式，係
    採取雙軌制，由檢察官斟酌決定採機構外（附命完成戒癮治
    療之緩起訴處分）或機構內（聲請觀察、勒戒）之處遇措施
    。如採機構外之處遇措施，對被告為附命完成戒癮治療之緩
    起訴處分，嗣該緩起訴處分經撤銷者，依現行第24條第2項
    規定，檢察官應「依法追訴」。對照同條例第23條第2項所
    定「觀察、勒戒或強制戒治執行完畢釋放後，3年內再犯第1
    0條之罪者，檢察官…應『依法訴追』…」。可知依現行制度，
    檢察官應依法訴追，而無須聲請觀察、勒戒者，有「觀察、
    勒戒或強制戒治執行完畢釋放後，3年內再犯」及「附命完
    成戒癮治療之緩起訴，嗣經撤銷」兩種類型。後者，因被告
    同意參加戒癮治療，由檢察官採行附命完成戒癮治療之緩起
    訴處分（機構外處遇模式），嗣未能履行條件，致緩起訴處
    分撤銷者，現行條文既明定「檢察官應依法追訴」，則檢察
    官自無為其他處遇（包括聲請法院裁定觀察、勒戒，或再次
    為附命緩起訴處分等）之裁量空間。
  ㈡被告前未曾因施用毒品案件經送觀察、勒戒；於108年間，因
    施用毒品案件，經苗栗地檢署檢察官以108年度毒偵字第668
    號為緩起訴處分，緩起訴期間為2年（108年8月29日至110年
    8月28日止）；復以108年度毒偵字第1163號為緩起訴處分，
    緩起訴期間為2年（108年10月8日至110年10月7日止），被
    告於上開附命戒癮治療之緩起訴確定後，因被告於緩起訴期
    間內再犯公共危險案件，經苗栗地檢署檢察官以109年度速
    偵字第220號聲請簡易判決處刑，經苗栗地檢署於109年3月2
    7日依刑事訴訟法第253條之3第1項第1款規定，以109年度撤
    緩字第52號、109年度撤緩字第60號撤銷緩起訴處分確定，
    並簽分109年度撤緩毒偵字第60號、109年度撤緩毒偵字第61
    號案件據以提起公訴，有各該緩起訴處分書、撤銷緩起訴處
    分書及相關卷宗可按。是依前揭說明，本案被告前開施用第
    二級毒品行為（2次），經檢察官優先適用毒品危害防制條
    例第24條第1項命附條件緩起訴處分處遇，然被告於緩起訴
    期間，另犯公共危險案件經檢察官聲請簡易判決處刑，撤銷
    緩起訴處分後，將被告該2次施用第二級毒品犯行起訴，而
    現行毒品危害防制條例第24條第2項既已明示「檢察官應依
    法追訴」及相關實務見解，應認檢察官已無其餘裁量空間，
    檢察官起訴程序並未違背規定。然原審認本案之緩起訴經撤
    銷後，應適用修正後之毒品危害防制條例第20條第1 項、現
    行第24條等規定，由檢察官基於一次性之整體規劃而重啟處
    遇程序，視被告個案情形，是否適合「觀察、勒戒或強制戒
    治」或給予「附命完成戒癮治療緩起訴處分」之機會。檢察
    官未及依新法即修正後規定處理，法院亦無從替代檢察官為
    上開合義務性之裁量處遇，認檢察官起訴之程序違背規定，
    原判決逕為不受理之判決，尚有未洽。檢察官上訴意旨執此
    指摘原判決不當，為有理由，且為維持被告審級利益，自應
    由本院將原判決撤銷，發回原審法院更為適法之裁判，並不
    經言詞辯論為之。
據上論斷，應依刑事訴訟法第369條第1項但書、第372條，判決
如主文。
本案經檢察官彭郁清聲請簡易判決處刑及檢察官楊岳都提起上訴
。
中　　華　　民　　國　  110 　年 　  4　　月　　30　　日
            刑事第七庭  審判長法  官  梁  堯  銘
                              法  官  羅  國  鴻
                              法  官  張  智  雄
以上正本證明與原本無異。
不得上訴。

                              書記官  陳  玫  伶
中　　華　　民　　國　　110 　年　　4 　　月　　30　　日